【裁判字號】    99,台上,568
【裁判日期】    990401
【裁判案由】    請求塗銷所有權移轉登記等
【裁判全文】
最高法院民事判決              九十九年度台上字第五六八號
上  訴  人  甲 ○ ○
            乙○○○
共      同
訴訟代理人  林 永 發律師
被 上訴 人  丙 ○ ○
上列當事人間請求塗銷所有權移轉登記等事件，上訴人對於中華
民國九十八年十月二十七日台灣高等法院台南分院第二審更審判
決（九十八年度上更(一)字第五號），提起上訴，本院判決如下：
    主  文
原判決廢棄，發回台灣高等法院台南分院。
    理  由
本件原審就被上訴人先位之訴求為撤銷上訴人間就坐落台南縣永
康市○○段六五六九至六五七二號土地所有權應有部分各六分之
一（下稱系爭土地）於民國九十一年二月二十五日以贈與為原因
所為之債權行為及物權行為，並命上訴人乙○○○塗銷系爭土地
之移轉登記，維持第一審所為被上訴人勝訴之判決，駁回上訴人
之上訴。係以：上訴人甲○○依據另件原審法院九十年度上字第
二五二號確定判決（下稱另案確定判決），應給付其兄即訴外人
李有德：新台幣（下同）一百零二萬五千四百六十八元及自八
十九年一月十二日起加計之法定遲延利息，自九十年七月一日
起至合夥解散日止，按月給付三萬二千五百六十六元（以下合稱
系爭債權）；上開債權乃李有德因合夥關係自八十二年三月起
至九十年六月三十日止墊支之利息款，債權乃自九十年七月一
日起至合夥解散日（兩造合意為九十四年五月十一日）止李有德
按月墊支之貸款利息。李有德已於九十四年十月間將系爭債權讓
與其媳即被上訴人，並通知甲○○。甲○○雖抗辯其對李有德有
數筆債權可與被上訴人之系爭債權抵銷，然除李有德應於八十九
年二月二日給付甲○○之土地補償金七十二萬元本息得為抵銷外
；其餘關於甲○○所謂因其與李有德合夥買入台南縣歸仁鄉○○
○段一小段三地號等八筆土地、及與李有德共有同上段二小段一
二六四號等土地被拍賣，其可對李有德請求賠償應分配之土地價
金債權各四百三十一萬一千元、五十二萬五千元，則分別發生於
九十四年三月九日及九十二年五月二十九日，均在系爭債權清償
期之後，依民法第二百九十九條第二項之規定，不得相抵。是經
抵銷結果，被上訴人對於甲○○尚有部分本金三十萬五千四百
六十八元及以本金一百零二萬五千四百六十八元加計八十九年一
月十二日至同年二月一日期間、以本金三十萬五千四百六十八元
加計自八十九年二月二日至清償日期間之法定利息債權、暨部
分之債權存在。甲○○雖另辯稱因李有德已將合夥借貸債務清償
完畢，且其自九十年七月起未再繳息，其無給付部分債務之義
務云云，核與第一商業銀行九十八年五月六日函覆內容及證人洪
金玉（第一商業銀行經辦人員）結證情節不合，自不足採。是被
上訴人之債權額至少有一百八十一萬餘元（尚未計部分利息債
權）。而甲○○將系爭土地贈與乙○○○後，僅餘價值一百七十
三萬八千八百元之坐落台南縣歸仁鄉○○○段二小段七七一地號
土地（下稱七七一號土地），該土地如經換價再扣除一切費用及
稅賦，顯仍不足清償被上訴人之系爭債權。是甲○○將系爭土地
贈與並移轉所有權登記於乙○○○，有害被上訴人債權之滿足。
上訴人未能證明系爭土地原為乙○○○所有，或被上訴人於九十
二年間已知悉系爭土地移轉事宜，則被上訴人依民法第二百四十
四條第一項規定，以先位聲明訴請撤銷上訴人間就系爭土地之贈
與債權行為及所有權移轉登記物權行為，並請求乙○○○塗銷系
爭土地所有權移轉登記，均屬有據，應予准許等詞，為其論斷之
基礎（被上訴人備位依侵權行為法律關係，請求上訴人連帶賠償
損害部分，未經第一審及原審審究）。
查被上訴人自李有德受讓債權，對上訴人甲○○有另案確定判決
所示之：一百零二萬五千四百六十八元及自八十九年一月十二
日起加計之法定遲延利息，自九十年七月一日起至合夥解散日
止，按月給付三萬二千五百六十六元，二項債權；上開債權乃
李有德因合夥關係自八十二年三月起至九十年六月三十日止墊支
之利息款，債權乃自九十年七月一日起至合夥解散日（九十四
年五月十一日）止李有德按月墊支之貸款利息。而甲○○所謂因
其與李有德合夥買入或共有土地被拍賣，其可對李有德請求賠償
土地價金各四百三十一萬一千元、五十二萬五千元之債權，則分
別發生於九十四年三月九日及九十二年五月二十九日，為原判決
認定之事實。果爾，被上訴人之第項債權均係李有德為其與
甲○○合夥投資貸款按月墊付利息所生之債權，第項乃起訴時
已屆期者，第項屬起訴時尚未屆期，待將來定期給付者。是第
項債權之清償期，自應按期以每月應給付時定之，尚無與第
項債權同視，概以九十年六月三十日為其清償期之餘地。則甲○
○主張抵銷之四百三十一萬一千元本息、五十二萬五千元本息債
權，是否不可與第項債權各期給付中清償期在九十二年五月二
十九日之後、或九十四年三月九日之後者為抵銷？洵非無疑。自
有進一步探求之必要。乃原審未察，未釐清系爭債權中第項債
權之各期給付之清償期，即逕認甲○○主張抵銷之上開二筆債權
清償期均在系爭債權清償期之後，不得抵銷，並據以計算論斷上
訴人之財產顯不足清償對被上訴人之餘欠，上訴人間就系爭土地
之贈與移轉有害被上訴人之債權，被上訴人得行使撤銷訴權，而
為上訴人不利之判決，自有可議，於法不無違誤。上訴意旨，指
摘原判決不當，求予廢棄，非無理由。
據上論結，本件上訴為有理由。依民事訴訟法第四百七十七條第
一項、第四百七十八條第二項，判決如主文。
中    華    民    國  九十九  年    四    月    一    日
                      最高法院民事第七庭
                          審判長法官  劉  福  聲
                                法官  鄭  玉  山
                                法官  黃  義  豐
                                法官  劉  靜  嫻
                                法官  袁  靜  文
本件正本證明與原本無異
                                      書  記  官
中    華    民    國  九十九  年    四    月   十三   日
                                                      Ｅ

司法院資訊處製作；財團法人民間司法改革基金會備份。
